【裁判字號】    95,訴,1022
【裁判日期】    951229
【裁判案由】    分割共有物
【裁判全文】
臺灣臺南地方法院民事判決              95年度訴字第1022號
原      告  己○○
訴訟代理人  宋金比律師
被      告  丁○○
            甲○○
            丙○○
            辛○○
            癸○○
            戊○○
            壬○
            乙○○
上二人共同
訴訟代理人  庚○○
上列當事人間請求分割共有物事件，本院於民國95年12月20日言
詞辯論終結，判決如下：
    主      文
原告與被告共有坐落臺南縣仁德鄉○○段一五九地號、地目建、
面積四五０點四六平方公尺土地，准予分割如附圖所示：編號１
部分面積二００點二０平方公尺土地，分歸被告乙○○取得；編
號２部分面積五０點０六平方公尺土地，分歸被告丁○○、甲○○、丙○○、辛○○、癸○○、戊○○取得，並各按原應有部分
比例保持共有；編號３部分面積一００點一０平方公尺土地，分
歸原告己○○取得；編號４部分面積一００點一０平方公尺土地
，分歸被告壬○取得。
訴訟費用由原告負擔九分之二，餘由被告各按如附表所示應有部
分比例負擔。
    事實及理由
壹、程序方面：
    本件被告丁○○、甲○○、丙○○、辛○○、癸○○、戊○○經合法通知，未於言詞辯論期日到場，核無民事訴訟法第
    386條所列各款情形， 爰依原告之聲請，由其一造辯論而為
    判決。
貳、實體方面：
一、本件原告起訴主張： 緣坐落臺南縣仁德鄉○○段159地號、
    地目建、面積450.46平方公尺土地（下稱系爭土地），為兩
    造所共有，各人之應有部分如附表所示。系爭土地並無因使
    用目的不能分割之情形或不為分割之協議， 爰依法第823條
    、第824條之規定，請求裁判分割。 又系爭土地如附圖所示
    上方有一寬約12公尺之道路，依原告所提如附圖所示之分割
    方案，各共有人分得之土地均可面臨道路，對所有共有人均
    為有利，且被告壬○、乙○○均已同意原告所提之分割方案
    ，被告丁○○亦同意與被告甲○○、丙○○、辛○○、癸○○、戊○○等人於分割後，按原應有部分之比例保持共有，
    並同意原告所提之分割方案， 是如附圖編號1部分所示土地
    ，分歸被告乙○○取得； 編號2部分所示土地分歸被告丁○○、甲○○、丙○○、辛○○、癸○○、戊○○取得，並各
    按原應有部分比例保持共有； 編號3部分所示土地，分歸原
    告己○○取得；編號4部分所示土地， 分歸被告壬○取得，
    應屬適當之分割方案等語。並聲明：原告與被告共有坐落臺
    南縣崑崙段159地號、地目建、 面積450.46平方公尺土地，
    准予分割如附圖所示： 編號1部分面積200.20平方公尺土地
    分歸被告乙○○取得；編號2部分面積50.06平方公尺土地分
    歸被告丁○○、甲○○、丙○○、辛○○、癸○○、戊○○
    取得，並各按原應有部分比例保持共有；編號3部分面積100
    .10 平方公尺土地，分歸原告己○○取得；編號4部分面積1
    00.10平方公尺土地，分歸被告壬○取得。
二、被告壬○、乙○○則以： 附圖A部分所示之磚造及鐵皮建物
    為被告乙○○所興建， 附圖C部分所示之鐵皮建物則為被告
    壬○所興建，其等同意原告所提之分割方案等語。被告丁○○未於言詞辯論期日到庭，惟據其於勘驗期日到場陳述：同
    意與被告甲○○、丙○○、辛○○、癸○○、戊○○分歸一
    地並保持共有，亦同意原告所提之分割方案。至被告甲○○
    、丙○○、辛○○、癸○○、戊○○未曾於言詞辯論期日到
    場，亦未提出準備書狀作何聲明或陳述。
三、按各共有人如非因物之使用目的不能分割或契約訂有不分割
    期限者，得隨時請求分割共有物；又共有物之分割，依共有
    人協議之方法行之。分割之方法，不能協議決定者，法院得
    因任何共有人之聲請，命為左列分配：一、以原物分配於各
    共有人。二、變賣共有物，以價金分配於各共有人，民法第
    823條第1項、第824條分別定有明文。 經查：系爭土地原為
    兩造所共有，各人之應有部分如附表所示等情，業據原告提
    出系爭土地登記第2類謄本及地籍圖各1份附卷（見本院卷第
    24頁至第27頁）可參，且為被告所不爭執，而兩造並未定有
    不分割之特約，亦無因物之使用目的不能分割之情形，且本
    件經本院臺南簡易庭調解後，就分割之方法仍不能為一致之
    協議。從而，原告依民法第823條第1項、第824條第2項之規
    定，訴請分割系爭土地，洵屬有據，應予准許。
四、又按分割共有物，以消滅共有關係為目的，法院裁判分割共
    有土地時，除因該土地內部分土地之使用目的不能分割（如
    為道路）或部分共有人仍願維持其共有關係，或部分當事人
    因繼承關係須就分得之土地保持公同共有者外，應就該部分
    土地不予分割或准該部分共有人成立新共有關係外，應將土
    地分配於各共有人單獨所有（最高法院92年台上字第1534號
    、91年度台上字第407號判決意旨參照）。 再按法院定共有
    物分割之方法，固可由法院自由裁量，惟應斟酌各共有人之
    意願、利害關係、共有物之性質、分割後之經濟效用及公共
    利益等為公平決定（最高法院81年度台上字第16號、89年度
    台上字第724號判決可資參照）。經查：
（一）系爭土地左右兩方平行，左寬右窄，為一略呈西北東南走
      向之4邊形， 僅北側鄰臺南縣仁德鄉○○路（約12公尺寬
      ），西側鄰空地， 東側鄰被告壬○所有3層樓建物，南側
      鄰訴外人所有之建物， 如附圖A部分所示有被告乙○○興
      建之磚造及鐵皮建物，面積134.16平方公尺．屋齡約10多
      年，門牌號碼為臺南縣仁德鄉○○路410號， 現由訴外人
      即被告乙○○之胞姊林惠雅居住使用， 如附圖B部分所示
      有訴外人林金定所有之鐵皮車庫， 面積63.14平方公尺，
      現仍供車庫使用，如附圖C部分所示有被告壬○所有之1層
      樓鐵皮建物（無門牌號碼）， 面積68.84平方公尺，屋齡
      約10多年，現供堆置雜物使用等情，業經本院會同臺南縣
      歸仁地政事務所測量員至現場勘測屬實，並製有勘驗測量
      筆錄、 勘驗附圖及土地複丈成果圖各1份在卷（見本院卷
      第41頁至第44頁、第46頁）足稽，且有原告提出之瑒場照
      片11幀附卷（見本院卷第70頁至第75頁）可參。
（二）被告丁○○、甲○○、丙○○、辛○○、癸○○、戊○○
      之應有部分各僅為162分之4、162分之4、162分之4、81分
      之1、81分之1、81分之1，其等如未保持共有， 而各分歸
      一地者，每人分得面積各僅為11.12、11.12、11.12、5.5
      6、5.56、5.56平方公尺， 又因系爭土地僅北側鄰略呈東
      西走向寬約12公尺之道路，如橫向分割將使分得系爭土地
      南側土地部分形成袋地， 另如縱向分割且均將其6人分得
      之土地各別分割者，雖可均北側鄰路而不致形成袋地，然
      將導致其等分得之土地呈縱向長條狀，且臨路面寬過於狹
      窄，不適於建築房屋或為其他使用，且被告丁○○已表示
      願按原應有部分之比例，與被告甲○○、丙○○、辛○○
      、癸○○、戊○○保持共有關係， 並分歸取得附圖編號2
      部分所示之土地（見本院卷第43頁）。另被告甲○○、丙○○、辛○○、癸○○、戊○○等人，經本院函請其等於
      文到7日內，如未對原告所提分割方案即如附圖編號2部分
      土地，分歸其等與被告丁○○取得，並各按原應有部分比
      例保持共有表示反對者，本院將逕認其等同意此一分割方
      案，嗣被告甲○○、丙○○、辛○○、癸○○、戊○○，
      經合法送達後，迄未到庭或具狀表示反對，應足認其等均
      同意按原應有部分之比例保持共有關係，並分歸取得如附
      圖編號2部分所示之土地。 是考量上情及被告丁○○、甲○○、丙○○、辛○○、癸○○、 戊○○6人之意願後，
      應不宜就被告丁○○、甲○○、丙○○、辛○○、癸○○
      、戊○○6人之應有部分各單獨分歸一地。
（三）如附圖A部分所示被告乙○○所有之磚造及鐵皮建物， 面
      積134.16平方公尺．屋齡約10多年，門牌號碼為臺南縣仁
      德鄉○○路410號，現由訴外人林惠雅居住使用；如附圖C
      部分所示被告壬○所有之1層樓鐵皮建物 （無門牌號碼）
      ，面積68.84平方公尺，屋齡約10多年， 現供堆置雜物使
      用等情，已詳如前述，依原告所提如附圖所示之分割方案
      ，即可避免拆除被告乙○○所有之上開磚造及鐵皮建物，
      另僅會拆除被告壬○上開所有 1層樓鐵皮建物之一小部分
      （面積1.68平方公尺， 即占用如附圖編號3部分之土地）
      ，而可避免將該1層樓鐵皮建物全部拆除， 且被告壬○分
      得如附圖編號4部分所示之土地， 亦可與其有所有與系爭
      土地東側相鄰之3層樓建物合併使用。
（四）綜此，經斟酌系爭土地之地形、面積、兩造使用系爭土地
      之現況及位置、兩造應有部分比例所占之面積與其等各自
      之意願、系爭土地面臨道路情況、各人分得部分尚稱方正
      完整利於建築使用，並兼顧各共有人分得部分之通行便利
      及單獨分得實際能充分利用之面積，以增加分得土地使用
      上之經濟效益等一切情狀，認原告所提之分割方案，符合
      系爭土地分割之整體效益及共有人全體之利益，亦符合原
      告及被告丁○○、甲○○、丙○○、辛○○、癸○○、戊○○等人之意願，應可採取。
五、綜上所述，系爭土地依其使用目的並非不能分割，共有人間
    亦無不能分割之約定，然迄今未能協議分割，又本院審酌系
    爭土地之現有使用狀況、對外通行問題、位置、兩造分割之
    利益及意願等一切情狀，認原告所提之分割方案符合土地分
    割之經濟效用及共有人全體之利益，堪認係適當、公允之分
    割方法，縱未完全符合地上建物之使用現狀，亦不致對地上
    建物之所有人或使用人造成重大損害，或有害於社會經濟。
    從而，原告本於共有人之資格，起訴請求就系爭土地予以分
    割，即屬正當，應予准許，本院因而准分割系爭土地如主文
    第1項所示。
六、本件雖准原告之請求，分割系爭土地，然分割方法係法院考
    量全體共有人之利益後，雖認原告主張之分割方案為可採，
    然原告既為共有人之一，亦同受其利，若全由敗訴當事人負
    擔訴訟費用顯失公平， 爰依民事訴訟法第80條之1規定，命
    勝訴之原告亦負擔部分之訴訟費用，併此敘明。
七、據上結論．本件原告之訴為有理由， 依民事訴訟法第385條
    第1項前段、第78條、第80條之1、 第85條第1項但書，判決
    如主文。
中    華    民    國    95    年    12     月    29   日
                        民事第一庭    法  官  陳金虎
以上為正本係照原本作成。
如對本判決上訴，須於判決送達後20日內向本院提出上訴狀（須
附繕本）。
中    華    民    國    96    年    1     月    2     日
                                     書記官  黃鋕偉
  附表：
┌────┬─────┬────────┐
│土地坐落│共  有  人│應有部分比例    │
├────┼─────┼────────┤
│臺南縣仁│丁○○    │162分之4        │
│德鄉崑崙├─────┼────────┤
│段 159地│甲○○    │162分之4        │
│號      ├─────┼────────┤
│        │丙○○    │162分之4        │
│        ├─────┼────────┤
│        │辛○○    │81分之1         │
│        ├─────┼────────┤
│        │癸○○    │81分之1         │
│        ├─────┼────────┤
│        │戊○○    │81分之1         │
│        ├─────┼────────┤
│        │壬○      │54分之12        │
│        ├─────┼────────┤
│        │己○○    │9分之2          │
│        ├─────┼────────┤
│        │乙○○    │9分之4          │
└────┴─────┴────────┘


司法院資訊處製作；財團法人民間司法改革基金會備份。
